臺灣臺南地方法院交通事件裁定　　　　 96年度交聲字第353號
原處分機關　交通部公路總局嘉義區監理所臺南監理站
異議人即受
受處分人　　甲○○
上列受處分人因違反道路交通管理處罰條例案件，對於交通部公
路總局嘉義區監理所臺南監理站，民國96年4月23日所為之裁決
處分（處分案號：嘉監南字第裁74-S00000000號），聲明異議，
本院裁定如下：
      主  文
原處分撤銷。
甲○○汽車駕駛人轉彎時，不依標線之指示，處罰鍰新台幣陸佰
元，記違規點數壹點；又汽車駕駛人駕駛汽車有違反本條例之行
為，經交通勤務警察制止時，拒絕停車接受稽查而逃逸，處罰鍰
新台幣參仟元，記違規點數壹點。
      理  由
一、原處分意旨略以：異議人即受處分人甲○○（下稱異議人）
    所有之車號VHE-682號輕型機車，於民國94年4月11日14時25
    分許，經人騎乘在臺南市○○路，因「駕駛車輛轉彎時不依
    標線之指示行駛」（未依規定兩段式左轉）及「經警制止後
    ，拒絕停車接受稽查而逃逸」，經台南市警察局交通隊員警
    (以下稱舉發機關)予以製單逕行舉發後，再由原處分機關即
    交通部公路總局嘉義區監理所臺南監理站，以違規事實明確
    ，依裁處時道路交通管理處罰條例（下稱處罰條例）第48條
    第1項第2款及第60條第1項之規定，裁處異議人罰鍰新臺幣
    （下同）1800元及6000元，合計7800元等語。
二、本件聲明異議意旨略以：異議人於90年12月5日就已遷入台
    中市，不曾回去臺南市，沒收到舉發通知單，罰7800元太多
    了，應依一般交通違規罰600元；又機車可能是第三人騎乘
    的，且超過交通舉發時間3個月，現在已經5年多了 (應為2
    年之誤)，不能再罰我了，為此聲明異議云云。
三、按行政罰法第5條規定：「行為後法律或自治條例有變更者
    ，適用行政機關最初裁處時之法律或自治條例。但裁處前之
    法律或自治條例有利於受處罰者，適用最有利於受處罰者之
    規定。」（本法業經總統於94年2月5日，以華總一義字第
    09400016841號令公布，並自95年2月5日開始施行），顯見
    行政罰法係採「從新從輕」原則，亦即違反行政法之義務之
    行為後，如法律或自治條例有變更，則行政裁處之法律適用
    ，原則上從新法即裁處時之法律，例外始從對被告較有利之
    舊法即行為時法。而本件違規行為後，道路交通管理處罰條
    例於94年12月28日修正公布，並於95年7月1日起施行，關於
    機車駕駛人之轉彎時未依標誌、標線、號誌指示行駛之違規
    行為，修正後之處罰條例第48條第1項第2款規定：「汽車駕
    駛人轉彎時，有不依標線指示者，處新臺幣600元以上1800
    元以下罰鍰」，其法律效果為罰鍰600元以上1800元以下 (
    新台幣)；修正前同條項款之規定：「汽車駕駛人轉彎時，
    有不依標線指示者，處200元以上600元以下罰鍰」法律效果
    為罰鍰200元以上600元以下 (銀元)。經比較修正前後處罰
    條例之規定，並無有利或不利受處分人之情形；又處罰條例
    第60 條第1項、第63條第1項第1款之內容，修正前後亦未做
    任何修正。依上述從新從輕原則，自應適用修正後即裁處時
    處罰條例之規定裁處。
四、次按汽車駕駛人，轉彎時不依標誌、標線、號誌指示者，處
    600元以上1800元以下罰鍰；汽車駕駛人，駕駛汽車有違反
    本條例之行為，經交通勤務警察或依法令執行交通稽查任務
    人員制止時，不聽制止或拒絕停車接受稽查而逃逸者，除按
    各該條規定處罰外，處3000元以上6000元以下罰鍰；汽車駕
    駛人有第48條所列條款之1及有第60條之情形者，除依原條
    款處罰鍰外，並均予記違規點數1點，處罰條例第48條第1項
    第2款、第60條第1項、第63條第1項第1款，分別定有明文。
五、本院審酌：
  (一)異議人甲○○所有之車號VHE-682號輕型機車，於上述時、
    地經人騎乘行經臺南市○○路，經舉發機關以「轉彎時不依
    標線指示行駛」（未依規定兩段式左轉）及「經警制止後，
    拒絕停車接受稽查而逃逸」予以製單逕行舉發，嗣原處分機
    關以異議人違規事實明確，乃依處罰條例第48條第1項第2款
    、第60條第1項，裁處異議人罰鍰1800元、6000元，合計780
    0元之事實，有：
    原處分機關嘉監南字第裁74-S00000000號裁決書。
    舉發機關南市警交字第74-S00000000號舉發違反道路交通
      管理事件通知單。
    異議人違規查詢報表
    等件為證，且為異議人所不否認，此部分事實當可認定。
  (二)再按行政罰之裁處權，因3年期間之經過而消滅；前項期間
    ，自違反行政法上義務之行為終了時起算，行政罰法第27條
    第1項及第2項前段雖有明文規定，然行政罰法施行前違反行
    政法上義務之行為應受處罰而未經裁處，於行政罰法施行後
    裁處者，其行政罰之裁處權時效，自行政罰法施行之日（即
    95 年2月5日）起算，行政罰法第45條第2項則有過渡條款之
    明文規定，故行為人在行政罰法95年2月5日施行前，因違反
    行政法上義務之行為應受處罰而未經裁處者，該管處罰機關
    如於行政罰法施行後始為裁處者，其行政罰之裁處權時效乃
    自95年2月5日起算3年，依此異議人主張本件已經過5年多 (
    應為2年之誤)不可再罰云云，尚有誤解。復按違反道路交通
    管理事件行為人，未依規定自動繳納罰鍰，或未依規定到案
    聽候裁決，處罰機關應依基準表於舉發違反道路交通管理事
    件通知單送達且逾越應到案期限60日之3個月內，逕行裁決
    之，處理細則第44條第1項定有明文。經查異議人此項違規
    行為，經警舉發後，其應到案日期為94年5月14日，此有上
    揭舉發通知單1紙附卷可稽 (見本院卷第44頁)加上60日，為
    94年7月15日，再加上3個月，即為94年10月15日，即依照上
    揭規定，裁決機關原應於94年10月15日前為裁決，然原處分
    機關就本件違規裁決之日期為96年4月23日，顯已逾越上述
    期限。然查上揭應予期限內為裁決之規定僅為訓示規定，如
    原處分機關違反此項規定，其裁決之效力並未因此受有任何
    影響。況現今違反道路交通管理處罰條例之案件甚多，員警
    依法予以舉發之案件數量亦眾，縱然有部分案件，違規駕駛
    人會依舉發通知單上所記載之應到案期日內，自動繳交最低
    額之罰鍰，然亦有為數眾多之違規人，不服舉發，聲明異議
    ，在主管機關人力有限之情形下，要求所有之裁處機關依照
    上揭規定，於逾越應到案期限60日之3個月內裁處，有事實
    上之困難，依此縱認本件原處分機關未依上揭規定期限內為
    裁處，亦難謂原處分機關就本件裁處，有合不法或無效之處
    。故異議人辯稱「超過交通舉發時間3個月，現在已經5年多
    了 (應為2年之誤)，我認為不能罰我了」亦屬誤解法律，其
    理由亦不可採。
  (三)再按交通勤務警察或依法令執行交通稽查任務人員，開單舉
    發違反道路交通管理處罰條例所列之違規事實，經公路主管
    機關或警察機關所為之裁決處罰，本質上為行政處分，係公
    務員基於職務上權力，依法就特定之具體事件所為具公法上
    效果之單方行政行為。而根據公務員為公法上行為具有公信
    力之原則，立法者乃於道路交通管理處罰條例法規中制訂相
    關規定，使交通勤務警察或依法令執行交通稽查任務人員，
    在特殊情形下，當場不能或不宜攔截製單舉發時，得當機處
    置而就違規適時予以逕行舉發（參見道路交通管理處罰條例
    第7條之2之規定），以達成維護交通秩序安全及公共安全之
    行政目的。故交通違規行政爭訟之舉證責任原理，應非如刑
    事案件中，必須超越任何合理懷疑，始可為有罪判決之嚴格
    證明程度，而係應與民事訴訟之舉證責任原理相類似，亦即
    ，基本上應就行政機關與人民所各自主張有利於己之事實，
    分配其應盡之舉證責任，而非逕予適用刑事訴訟上之「無罪
    推定」原則，此觀諸行政訴訟法第136條，規定行政訴訟程
    序準用民事訴訟法第277條舉證責任分配原則之立法意旨，
    即可明瞭。經查：異議人僅辯稱：「機車可能是第三人騎乘
    的」亦即主張其不可歸責，然而並未提出其他證據證明其所
    述為真實，本院亦查無其他積極證據以證明異議人所述為真
    實。依上述舉證責任分配法理，本院認為異議人尚未就其主
    張有利於己之事實，善盡其舉證責任，故其所辯並不足採。
  (四)末按處理違反道路交通管理事件，有關文書送達之程式，依
    行政程序法之規定；送達，於應受送達人之住居所、事務所
    或營業所為之；於應送達處所不獲會晤應受送達人時，得將
    文書付與有辨別事理能力之同居人、受僱人或應送達處所之
    接收郵件人員。應受送達人或其同居人、受僱人、接收郵件
    人員無正當理由拒絕收領文書時，得將文書留置於應送達處
    所，以為送達；又送達不能依前二條規定為之者，得將文書
    寄存送達地之地方自治或警察機關，並作送達通知書兩份，
    一份黏貼於應受送達人住居所、事務所、營業所其就業處所
    門首，另一份交由郵政機關為送達者，得將文書寄存於送達
    地之郵政機關。寄存機關自收受寄存文書之日起，應保存3
    個月，處理細則第5條、行政程序法第72條第1項前段、第73
    條第1項、第3項及第74條分別定有明文。再前開所稱「住居
    所」係民法上概念（即民法第20條至第24 條所規定），指
    當事人依一定事實，足認以久住之意思，住於一定之地域者
    ，即為設定其住所於該地；所謂「一定事實」，包括戶籍登
    記、居住情形等，尤以戶籍登記資料為主要依據，但不以登
    記為要件。而戶籍法所為之戶籍住址之登記（戶籍法第1條
    參照），採形式主義，未登記不發生戶籍法上效力。戶籍登
    記之住址（即戶籍所地址），則為戶籍管轄區內之處所，主
    要發生選舉、兵役、教育等公法上效力，與住居所為民法上
    法律行為的準據，發生各種民事上的效力，二者規範意旨不
    同。實務上戶籍法上的住址與民法上的住居所，絕大多數情
    形雖為同一處所，但並非當然同一，然不論法院或行政機關
    在調查「住所」時，通常均以戶籍登記的住址為認定標準。
    經查：
  (1)本件登記異議人所有上揭車輛違規之時間為94年4月11日，
    此有舉發通知單 (見本院卷第26頁)可稽。而舉發機關於94
    年4月14日填製舉發通知單，並於94年4月18日，以大宗掛號
    郵件向異議人臺南市○○路○段194號「車籍」地址，寄送舉
    發通知單，經郵局以遷移新址不明退回對前揭地址寄送，因
    無人受領而於94年5月18日寄存於臺南市○○路郵局之事實
    ，有舉發機關96年5月21日南市警交字第09650164640號函暨
    所附送達資料及異議人機車車籍查詢表1紙等件可證 (見本
    院卷第9至13頁、第6頁)，此部分事實亦足堪認定。
  (2)依上開規定，本件受處分人即異議人非當場被查獲之行為人
    或駕駛人，舉發通知單自應另行送達受處分人，使其知應到
    案日期，或行使其陳述之權利，始為適法。然舉發機關指稱
    異議人違規與送達舉發通知單之時間在94年4月至5月期間，
    然異議人此段期間之住所地係在台中市○○○街27之6號6樓之
    3(90年12月5日遷入登記)，並非在臺南市○○路○段194號，
    此有異議人自行提出之戶籍謄本資料1紙附卷可稽 (見本院
    卷第19頁)。故異議人於本件違規當時，並未居住上揭臺南
    市○○路○段194號之車籍地址，因此舉發機關之舉發違規通
    知單，因而無法送達，故經舉發機對異議人為寄存送達。惟
    舉發機關查明異議人所居住之戶籍地址何在，乃輕而易舉之
    事，舉發機關不為查明即逕依寄存送達方式為送達，其送達
    程序即有瑕疵，況異議人有變更其應送達之處所而不向原處
    分機關陳明，造成住居所不明時亦應為公示送達而非寄存送
    達。故舉發機關以寄存送達方式為送達即與法未合。故本院
    認為舉發通知單上94年5月14日應到案日期之通知對於異議
    人未生效力。
  (五)末查：
    依上述行政罰法第5條從新從輕原則，應適用修正後處罰
      條例之規定裁處，依此原處分機關依裁處時處罰條例遽以
      裁處異議人即為合法。
    另依照違反道路交通管理事件統一裁罰基準及處理細則第
      2條第2項（即違反道路交通管理事件統一裁罰基準表）、
      第41條之規定可知，違反道路交通管理事件之裁罰基準，
      係以當事人接到違規舉發通知書後，「有無逾越到案日期
      繳納罰款及到案與否」，為設定裁決罰鍰數額準據之一，
      故行為人有無於到案日期前繳交罰鍰或到案與否，對於行
      為人究應處以較低額或較高額之罰鍰，本具有相當之決定
      性。另因違反道路交通管理事件之處罰為一行政秩序罰，
      其對於違規之行為人所為之處罰，顯然影響行為人之權利
      義務，性質上為負擔之行政處分，是其應有行政法基本原
      則之要求—即行政行為應遵循公正、公開與民主之程序，
      確保依法行政原則，以保障人民權益，增進人民對行政之
      信賴，故為保障違反道路交通管理事件行為人之權益，舉
      發單位本應於舉發通知單上，詳為記載「應到案日期」及
      「應到案處所」，以利行為人得遵期到案繳交罰款，或對
      其違規之行為有陳述、爭執之機會。然本件舉發通知單並
      未合法送達於異議人，已如前述，則異議人顯然無從根據
      該舉發通知單上之「應到案日期（94年5月14日）」及「
      應到案處所（台南監理站）」等內容，遵期到案繳交罰款
      ，或對其違規之行為有陳述、爭執之機會。基此，原處分
      機關就此疏漏並未依循處理細則第30條第1項之相關規定
      ，加以審查並要求舉發單位補正而另行通知異議人，即逕
      以上述違規事實明確，而依裁處時處罰條例對異議人未依
      規定二段式左轉部分處以最高額1800元，對於拒絕停車接
      受稽查而逃逸部分處以最高額6000元，經核於法均非適當
      。
    汽車駕駛人，有違反道路交通管理處罰條例第48條第1項
      第2款、第60條第1項之情形者，除應依該條所規定之罰鍰
      處罰外，並均予以計違規點數1點，裁處時處罰條例第63
      條第1項第1款定有明文。本件異議人所違反者，既係上揭
      條文，原處分機關於為裁決時，即應於科處罰鍰外尚應各
      別記違規點數1點，始符規定，且上開記點之處罰，係屬
      強制規定，無從減免，原處分機關僅科處罰鍰，漏未於處
      罰主文欄上各記異議人違規點數1點，自亦難認允洽。
    又處罰條例第7條之2所定逕行舉發之情形，係對於舉發機
      關當場不能或不宜攔截製單舉發時，為便利舉發機關舉發
      違規所為之程序性規定，故該條雖未規定轉彎時不依標線
      指示，得為逕行舉發；惟該條第1項第4款既已規定「不服
      指揮稽查而逃逸」為舉發機關得以逕行舉發之情況，解釋
      上攔停稽查前之違規行為亦應認為符合逕行舉發之要件，
      蓋如此方可達成制定本條之目的，否則人民只要一有違規
      行為，只要逃逸避免被當場攔停舉發，事後即得以免罰，
      如此一來不單有鼓勵人民違規後逃逸之嫌，而且反而增加
      舉發機關舉發違規之困難性，與該條規範目的明顯不相符
      合。是故本件舉發機關針對異議人未依規定兩段式左轉之
      違規行為逕行舉發，該舉發仍為合法，附此敘明。
六、綜上所述，本件原裁決處分既有前述違法情形，故應由本院
    裁定將原處分撤銷，然因異議人於前述時、地，確有原處分
    意旨所稱之違規情形，故本院依處罰條例第48條第1項第2款
    、第60條第1項及第63條第1項第1款之規定，另為異議人如
    主文第2項所示之諭知，以資適法。
七、據上論斷，應依道路交通案件處理辦法第20條前段，裁定如
    主文。
中　　華　　民　　國　　96　　年　　11　　月　　15　　日
　　　　　　  　　　　　交通法庭法　官　蔡直青
以上正本證明與原本無異。
如不服本裁定，應於收受送達後5日內向本院提出抗告狀。（應
附繕本）
                                書記官  劉鴻瑛
中　　華　　民　　國　　96　　年　　11　　月　　19　　日
